【裁判字號】    90,上訴,1039
【裁判日期】    901009
【裁判案由】    殺人未遂
【裁判全文】
臺灣高等法院臺中分院刑事判決                    九十年度上訴字第一○三九號
    上  訴  人  臺灣台中地方法院檢察署檢察官
    被      告  丙○○
    選任辯護人  林本能
右上訴人因被告殺人未遂案件，不服臺灣臺中地方法院八十九年度訴字第一五二四號
中華民國九十年四月十八日第一審判決（起訴案號：臺灣臺中地方法院檢察署八十九
年度偵字第八○六五號），提起上訴，本院判決如左：
      主  文
上訴駁回。
      理  由
一、公訴意旨略以：被告丙○○與被害人乙○○係夫妻關係。丙○○於民國八十九年
    五月十七日七時五十分許，在臺中縣大里市○○里○○路○段一四三號一樓住處
    臥室內，因懷疑乙○○有外遇，與乙○○發生爭吵，丙○○不滿乙○○一再出言
    相譏，竟起殺人之犯意，至廚房內取得其所有之水果刀一把（刀身長十七．二公
    分、刀柄長十一．五公分）後，即持刀進入臥室內朝乙○○左胸部上方猛刺一刀
    ，其後再朝乙○○胸前、右臉頰及右背部揮砍五、六刀，致刀刃折斷，而丙○○
    見乙○○身體血流如注，心生不忍，乃中止殺人行為，並立即報警處理，並向警
    方自首犯罪，臺中縣警察局霧峰分局內新派出所警員丁勝麟、陳永德二人於接獲
    通報後趕赴現場處理，丙○○則開門並由鄰人協助將乙○○送醫急救，乙○○始
    倖免於難，惟仍受有左胸部十×二×五公分、正胸前六×二×二公分、右臉頰三
    ×一×○．五公分、右背部八×二×一公分、左手大拇指二×一×一公分之撕裂
    傷等傷害，因認丙○○涉犯刑法第二百七十一條第二項、第一項之殺人未遂罪嫌
    云云。
二、按心神喪失人之行為，不罰；又被告之行為不罰者，應諭知無罪之判決，刑法第
    十九條第一項及刑事訴訟法第三百零一條第一項分別定有明文。再刑法上所謂心
    神喪失人，非以其心神喪失狀態毫無間斷為必要，如果行為時確在心神喪失之中
    ，即令其在事前事後偶回常態，仍不得謂非心神喪失人，最高法院二十四年上字
    第二八四四號著有判例可資參照。
三、訊據被告丙○○對於在右揭時地持水果刀刺傷被害人乙○○之事實固坦承不諱，
    惟堅決否認有殺害被害人乙○○之犯行，辯稱：伊係因懷疑被害人有外遇，與被
    害人發生爭吵，且受被害人講話刺激，一時失去理智，才到廚房拿水果刀朝被害
    人左腋下刺一刀，可能用力過猛，刀刃始斷掉，伊當時神智不清，其他幾刀是如
    何刺的，伊並不清楚，然伊並無殺被害人之意思等語。
四、（一）、經查，被告於右揭時地，因懷疑被害人有外遇，於與被害人發生口角後
    ，持水果刀先朝被害人左肩刺第一刀，其後又刺被害人五、六刀等情，業據被害
    人於警訊時指述綦詳，被害人遭被告持刀刺傷，因而受有左胸部十×二×五公分
    、正胸前六×二×二公分、右臉頰三×一×○．五公分、右背部八×二×一公分
    、左手大拇指二×一×一公分之撕裂傷，有診斷證明書一份在卷足憑（被害人雖
    指訴被告刺第一刀之部位係其左肩部，惟依被告自白其係持水果刀朝被害人左腋
    下刺第一刀等語，及被害人受傷部位在左胸部及正胸部二處以觀，被告應係刺被
    害人之左胸部），此外，復有水果刀一把扣案可資佐證，扣案水果刀一把之刀刃
    長十七．二公分，業經公訴人於偵查中勘驗屬實，有勘驗筆錄及照片四張附卷可
    稽，再左胸部為人體重要器官即心臟、肺臟所在部位，持刀朝被害人該部位猛刺
    足致被害人死亡，身為成年人之被告自當知悉，被告持扣案水果刀砍殺被害人，
    第一刀即朝被害人之左胸部刺去，且刀刃深入被害人體內達五公分，足見被告用
    力之猛，被告有殺人犯行應堪認定。（二）、被告有故意殺被害人犯行，雖甚明
    確，惟查，被告自警訊、偵查、原審、本院雖坦承有持刀殺傷被害人行為，惟均
    辯稱係因一時生氣失去理智，始持刀朝被害人左腋下刺去，之後即意識不清，刺
    了幾刀伊均不記得等語。經查，被告確於八十八年九月二十一日大地震後，精神
    狀況即極不穩定，經常自言自語亂說話等情，業據被害人在警訊中供證明確，再
    經原審先後囑託國軍臺中總醫院、財團法人臺灣省私立臺中仁愛之家附設靜和醫
    院鑑定被告犯案時之精神狀態，國軍臺中總醫院鑑定結果，認被告因九二一地震
    ，造成財產損失及生命威脅，心理及情緒受創嚴重，從一開始即有憂鬱症之表徵
    ，在被告未曾受適當心理疏導及情緒安撫下，憂鬱症狀愈加嚴重，終而產生多疑
    、妄想性思考等精神病症狀，且症狀持續未曾緩解；案發當時，在太太未有事實
    外遇之情形下，因受妄想性思考支配，情緒及行為失控，終而以刀傷及太太，故
    被告犯案時之行為，應屬心神喪失狀態，應予適當治療等情，有該醫院中華民國
    八十九年九月二日（八九）民診查字第一一○六號函所附精神鑑定報告書一份附
    於原審卷足憑，另託財團法人臺灣省私立臺中仁愛之家附設靜和醫院鑑定結果為
    ：被告為四十七歲之已婚男性，因殺人未遂案被訴，依被告之妻所述，被告於去
    年九二一大地震之後即漸漸開始呈現精神不穩定的情形，主要以被害妄想，多疑
    ，嫉妒妄想為主。雖然根據八十九年十一月九日於該院門診所做的心理衡鑑，被
    告並沒有特別明顯的精神病證據，且被告於該日上午因應精神鑑定所進行之會談
    中，定向感及記憶力也無明顯異常，注意力集中，現實感及判斷力亦無異常之處
    ，但以其妻所述，被告在八十九年五月間所呈現的宗教妄想，被害妄想，嫉妒妄
    想，多疑，懷疑自己的太太有外遇等等，表現出情緒，行為，語言，與現實感等
    方面的扭曲與障礙，出現一些不合常理及危害他人安全之行為，且一直未接受精
    神科專業的診察，依臨床經驗及其他各醫療院所的診斷報告，判斷被告在案發當
    時，極有可能是處於妄想狀態，為防止再度發生類似不幸事件，建議被告應在醫
    療機構中接受持續之診療和觀察等語，上開報告書結論所指「被告在案發當時，
    極有可能是處於妄想狀態」，意即指被告在案發當時，是處於心神喪失之狀態，
    分別有該醫院中華民國八十九年十二月二十七日中仁靜醫字第三七三號精神鑑定
    報告書及中華民國九十年三月九日中仁靜醫字第○五九號函各一件附於原審卷可
    稽。綜上所述，足認被告為前述殺人未遂行為當時之精神狀態已達於心神喪失之
    程度，揆諸前揭條文及判例意旨說明，被告之行為不罰，自應諭知被告無罪之判
    決。
五、按按心神喪失而不罰者，得令入相當處所，施以監護，刑法第八十七條第一項固
    有明文。惟查，被告於殺害被害人經羈押於臺灣臺中看守所後，業已獲得被害人
    諒解，於原審准許被告具保停止羈押後，被害人亦已為其具保並自八十九年八月
    二十一日起至財團法人仁愛綜合醫院門診接受治療，經該院診斷其患有精神性憂
    鬱症、焦慮狀態等症狀，經被告於同年八月二十八日、同年九月十一日、同年九
    月二十六日、同年十月二十五日、九十年三月七日、九十年五月二十八日、九十
    年六月二十二日、九十年七月二十日繼續至該醫院門診追蹤給予抗鬱劑、抗焦慮
    劑及助眠藥物治療後，其症狀改善，是否該入院治療，應以有無憂鬱所致之自傷
    、自殺意念為主要評估重點，有該醫院九十年八月二十八日仁總字第九○○八○
    ○七三號函一份附於本院卷可稽，參考被告於八十九年十一月九日至財團法人臺
    灣省私立臺中仁愛之家附設靜和醫院接受精神鑑定時，無特別明顯之精神病證據
    ，其定向感及記憶力並無明顯異常，注意力集中，現實感及判斷力亦無異常之處
    ，此有卷附該院前述精神鑑定報告書可按，足見被告於停止羈押後至財團法人仁
    愛綜合醫院所接受之治療，對其病情已有助益，並無依刑法八十七條第一項規定
    令入相當處所施以監護之必要。原審為被告無罪，且依被告現況就醫情形，認被
    告並無令入相當處所施以監護必要，核無不當，檢察官上訴認被告行為時並非達
    於心神喪失程度，請求撤銷改判，為無理由，應予駁回。
據上論結，應依刑事訴訟法第三百六十八條，判決如主文。
本案經檢察官甲○○到庭執行職務。
中      華      民      國      九十      年      十      月     九     日
                                  臺灣高等法院臺中分院刑事第八庭
                                        審判長法  官  羅  得  村
                                              法  官  劉  榮  服
                                              法  官  陳  賢  慧
右正本證明與原本無異。
如不服本判決應於收受送達後十日內向本院提出上訴書狀，其未敘述上訴之理由者並
得於提起上訴後十日內向本院補提理由書（均須按他造當事人之人數附繕本）。
                                              書記官  許  麗  花
中      華      民      國     九十      年      十       月    十二    日
                                                                        Ｆ


司法院資訊處製作；財團法人民間司法改革基金會備份。
